臺灣高等法院刑事判決
108年度交上訴字第195號
上  訴  人  
即  被  告  葉鴻輝  
上列上訴人因過失致死案件，不服臺灣新竹地方法院108年度交
訴字第43號，中華民國108年8月30日第一審判決（起訴案號：臺
灣新竹地方檢察署108年度偵字第2852號），提起上訴，本院判
決如下：
    主  文
上訴駁回。
    事  實
一、甲○○於民國108 年1 月19日晚間11時35分許，無駕駛執照駕
    駛車號000-0000 號自用小貨車，沿新竹縣湖口鄉八德路由
    西南往東北方向行駛，行經八德路與成功路路口時，本應注
    意車前狀況，並隨時採取必要之安全措施，且駕駛人駕駛汽
    車，應遵守道路交通號誌之指示，並應注意車輛面對圓形紅
    燈表示禁止通行，不得超越停止線或進入路口等規定。而當
    時天候晴，夜間無照明，路面柏油、乾燥、無缺陷，道路無
    障礙物，視距良好，客觀上並無不能注意之情事，仍疏未注
    意，於通過路口時號誌轉為紅燈，仍貿然闖越紅燈，適羅○
    云（90年2 月間生，案發時為未滿18歲之人）亦無駕駛執照
    騎駛車牌號碼000-0000 號普通重型機車，由成功路待轉區
    往北方向直行，雙方閃避不及而發生碰撞，致羅○云人車倒
    地，經送往林口長庚紀念醫院急救，仍因頭部鈍力損傷合併
    顱內出血，致中樞神經衰竭而於108 年1 月31日因傷重不治
    死亡。
二、案經羅○云之父羅○○告訴及臺灣新竹地方檢察署（下稱新
    竹地檢署）檢察官相驗後簽分偵查起訴。 
    理  由
一、證據能力：
    本院認定事實之各項證據資料，其中屬供述證據者，均經本
    院踐行法定證據調查程序，檢察官及上訴人即被告（下稱被
    告）亦同意有證據能力，本院審酌各項證據作成時之情形，
    認以之作為本案認定事實之基礎核屬適當，依刑事訴訟法第
    159 條之5 規定，均具有證據能力。其餘非供述型證據，與
    本案均有關聯性，亦非實施刑事訴訟程序之公務員以不法方
    式取得，有證據能力，均得作為本院認定本案事實之基礎。
二、認定事實之證據及理由：
    ㈠上開犯罪事實，業據被告於警詢、檢察官偵查中、原審及
      本院審理時坦承不諱（相卷第3 至7 、68至69頁，原審卷
      第25至29、65至73頁，本院卷第74、104頁），核與被害
      人羅○云之父即告訴人羅○○於警詢及檢察官偵查中之指訴
      大致相符（相卷第8 至10、68至69頁），並有新竹縣政府
      消防局救護紀錄表、林口長庚紀念醫院診斷證明書各1 紙
      、病歷資料1 份、道路交通事故現場圖、調查報告表（一
      ）、（二）各1 紙、新竹地檢署檢察官勘驗筆錄、相驗屍
      體證明書各1 紙、新竹地檢署法醫檢驗報告書1 份、相驗
      照片數張、被害人之證號查詢機車駕駛人結果1 紙、被告
      之證號查詢汽車駕駛人結果1 紙在卷可稽（相卷第11至29
      、37至39、66至67、70至77、79至85、52至53頁），應堪
      認定。
    ㈡按駕駛人駕駛汽車，應遵守道路交通標誌、標線、號誌之
      指示；汽車行駛時，駕駛人應注意車前狀況及兩車並行之
      間隔，並隨時採取必要之安全措施。道路交通安全規則第
      90條第1 項前段、第94條第3 項前段分別定有明文。次按
      車輛面對圓形紅燈表示禁止通行，不得超越停止線或進入
      路口，道路交通標誌標線號誌設置規則第206 條第5 款第
      1 目亦有明文。查被告於警詢時供稱：我當時駕駛自小貨
      車AYJ-2130號沿新竹縣湖口鄉八德路外側車道南往北行駛
      ，行駛到八德路與成功路口時，當時我的車道已經由綠燈
      亮黃燈，我煞車不及滑行過路口，突然發現右前方有一部
      機車由待轉區往成功路行駛，我當下往左閃避，結果與對
      方碰撞。我印象中我往前滑行時，到停止線前，我的車道
      剛好亮紅燈，我滑行超過停止線後，雙方路口都是紅燈等
      語（相卷第5 頁及反面）。參以當時現場天候晴，夜間無
      照明，路面柏油、乾燥、無缺陷，道路無障礙物，視距良
      好等節，有道路交通事故調查表（一）1 紙附卷可參（相
      卷第38頁），而現場固無照明，惟依前揭路口監視器畫面
      翻拍照片可見，被告車輛及被害人機車均開啟車頭燈，且
      該路口機車待轉區除被害人機車外，尚有3 部機車均有開
      啟車頭燈（見相卷第47至48頁），難認客觀上有何不能注
      意之情事，被告竟未能注意前揭規定，貿然於紅燈亮起時
      仍通過路口，而違反前述道路交通安全規則及道路交通標
      誌標線號誌設置規則等規定，且未及時察覺被害人機車於
      其右前方起駛，致被害人機車與被告車輛發生碰撞，因此
      受有上開傷害而不治死亡，足見被害人之死亡結果，與被
      告之過失行為間，具相當因果關係，被告就本件交通事故
      之發生，有過失責任。
    ㈢綜上，被告無駕駛執照駕車，並因闖越紅燈及未注意車前
      狀況之過失而發生本件車禍，致被害人受有前述傷害而死
      亡，事證明確，被告過失致人於死犯行，至堪認定，應予
      論科。
三、論罪：
    ㈠按行為後法律有變更者，適用行為時之法律。但行為後之
      法律有利於行為人者，適用最有利於行為人之法律。刑法
      第2條第1 項定有明文。被告於行為後，刑法第276 條規
      定於108 年5 月29日修正公布，並自同月31日生效，將其
      中刑法第276 條第2 項之「從事業務之人，因業務上之過
      失犯前項之罪者，處5 年以下有期徒刑或拘役，得併科30
      00元以下罰金」規定刪除，但被告之行為仍構成過失致死
      罪，並非不處罰，故仍應為新舊法之比較。又被告係作廣
      告旗子，並以小貨車載貨佈場等情，業據其供承在卷（相
      卷第68頁反面），駕駛車輛為其附隨業務，於刑法修正前
      應適用之規定為修正前刑法第276 條第2 項，該規定為「
      從事業務之人，因業務上之過失犯前項之罪者，處5 年以
      下有期徒刑或拘役，得併科3,000元以下罰金」，於刑法
      修正後，應適用者為修正後刑法第276 條，該規定為「因
      過失致人於死者，處5 年以下有期徒刑、拘役或50萬元之
      下罰金」。修正後之最重主刑與修正前之業務過失致死罪
      相同，且修正前之規定僅得選科徒刑、拘役刑，修正後適
      用之法律尚可選科罰金刑，又修正前可併科罰金，修正後
      並無併科罰金規定，依刑法第35條第3 項規定，修正前適
      用之規定無可選科罰金刑，並有併科主刑者，應較為重，
      故修正後之刑罰較輕，較有利於被告，自應適用修正後刑
      法第276 條規定論處。
    ㈡按刑法總則之加重，係概括性之規定，所有罪名均一體適
      用；刑法分則之加重，係就犯罪類型變更之個別犯罪行為
      予以加重，成為另一獨立之罪名。道路交通管理處罰條例
      第86條第1 項關於汽車駕駛人，無駕駛執照駕車，因而致
      人受傷或死亡，依法應負刑事責任者，加重其刑至2 分之
      1 規定，係就刑法第276 條之過失致人於死罪之基本犯罪
      類型，因特殊行為要件予以加重處罰，而成另一獨立之罪
      名，自屬刑法分則加重之性質（最高法院92年度第1 次刑
      事庭會議決議、99年度台非字第198號判決同此見解）。
      查被告未曾合法考領汽車駕駛執照一情，有證號查詢汽車
      駕駛人結果1 紙為憑（相卷第53頁），堪以認定。是核被
      告所為，係犯道路交通管理處罰條例第86條第1 項、修正
      後刑法第276 條之無駕駛執照駕車過失致人於死罪。起訴
      書漏未記載道路交通管理處罰條例第86條第1 項規定，但
      經檢察官於原審審理時補充，亦經原審及本院告知被告該
      罪名，本院自得依該罪名論處，附此敘明。又被告無駕駛
      執照駕車，因而致被害人死亡，依道路交通管理處罰條例
      第86條第1項規定加重其刑至2 分之1 。
    ㈢被告於過失致人於死犯行被有偵查犯罪權限之機關或公務
      員發覺前，親自電話報警並留在事故現場等候而自願接受
      裁判一節，有肇事人自首情形紀錄表1 紙附卷可參（相卷
      第57頁），符合自首要件，爰依刑法第62條前段規定，減
      輕其刑，並依法先加重後減輕之。
四、維持原判及駁回上訴之理由：
    ㈠原審認被告犯無駕駛執照駕車過失致人於死罪之罪證明確
      ，並以被告符合自首要件而予減刑，又以行為人責任為基
      礎，審酌被告未曾合法考領汽車駕駛執照，難認其具備充
      足道路交通法規知識及安全駕駛技能，竟貿然駕車上路，
      且未遵守道路交通法規，枉顧用路人之安全，於通過路口
      時與被害人發生碰撞，被害人最終傷重不治死亡，造成被
      害人家屬永遠無法彌補之傷痛，而被告與告訴人固於原審
      審理時成立和解（原審卷第18頁），被告願給付告訴人新
      臺幣400萬元，但被告卻未能依和解條件履行，所為應予
      責難；惟念及被告坦承犯行，被害人亦無合法考領機車駕
      駛執照，有證號查詢機車駕駛人結果1 紙為證（相卷第52
      頁）；兼衡被告自陳國中畢業之智識程度，從事廣告旗幟
      會場施工，平均月入新臺幣2 萬餘元，未婚，無子女之家
      庭經濟狀況等一切情狀，量處有期徒刑7月。經核原審認
      事用法並無違誤，量刑亦稱妥適。
    ㈡被告上訴意旨略以：被告經濟情況甚差，原審量處被告有
      期徒刑7月，實屬過重，請給予被告緩刑或量處有期徒刑6
      月以下刑期之機會，以使被告可以繼續工作，盡力賠償告
      訴人及彌補損害等語。惟關於刑之量定及緩刑之宣告，係
      實體法上賦予法院得為自由裁量之事項，倘未有逾越法律
      所規定之範圍，或濫用其權限，即不得任意指摘為違法。
      查原審量刑時已詳細審酌前述刑法第57條所列各款情狀，
      量處之刑度亦無逾越法定範圍或濫用權限之違法或不當，
      且稱妥適；再被告因其過失行為肇生被害人死亡之嚴重結
      果，迄今未依和解條件履行，亦未做出任何賠償，又未得
      被害人家屬之宥恕，自不宜為緩刑宣告。綜此，尚難認原
      判決關於量刑或未給予緩刑之裁量有何違法或不當。被告
      以前詞提起上訴，並無理由，應予駁回。
據上論斷，應依刑事訴訟法第368條，判決如主文。
本案經臺灣新竹地方檢察署檢察官劉得為提起公訴，被告提起上
訴，臺灣高等檢察署檢察官古慧珍到庭執行職務。
中    華    民    國   109    年    2     月    6     日
                  刑事第十四庭  審判長法  官  黃斯偉
                                      法  官  許泰誠
                                      法  官  紀凱峰
以上正本證明與原本無異。
如不服本判決，應於收受送達後20日內向本院提出上訴書狀，其
未敘述上訴之理由者並得於提起上訴後20日內向本院補提理由書
（均須按他造當事人之人數附繕本）「切勿逕送上級法院」。
                                      書記官  朱家麒
中    華    民    國    109   年    2     月    6     日
附錄：本案論罪科刑法條全文                        
中華民國刑法第276條
（過失致死罪）
因過失致人於死者，處五年以下有期徒刑、拘役或五十萬元以下
罰金。